最高法院刑事判決　　　　　　一○○年度台上字第六四一四號
上　訴　人　黃詠昶
上列上訴人因殺人案件，不服國防部高等軍事法院高雄分院中華
民國一○○年九月六日上訴審更審判決（一○○年矚上重更一字
第一號，起訴案號：前國防部中部地方軍事法院檢察署九十九年
偵字第三四號），提起上訴，並經上訴審法院依職權逕送本院審
判，本院判決如下：
    主  文
上訴駁回。
    理  由
本件原判決認定上訴人黃詠昶原係海軍陸戰隊指揮部兩棲偵搜大
隊支援中隊運輸分隊上兵汽車機工兵，與李佩珊（下稱被害人）
係同居朋友，兩人於交往期間因相處不睦且為債務所累，故常因
細故爭吵，並有相約自殺、被害人威脅上訴人從十七樓跳下及持
刀刺傷或以衣架鞭打上訴人情形。上訴人休假期間，於民國九十
九年四月四日十六時許，與被害人自外返回台中市○區○○○路
二段十九之六號十七樓居所門外，復因細故爭吵，被害人遂自玄
關鞋櫃內取出上訴人所有之棉繩一條（已扣案），命上訴人自縛
，上訴人不從，被害人即轉身進門揚言欲拿刀教訓之，上訴人聞
訊心懼，復因渠等交往期間時有爭吵及經濟壓力等問題，頓萌殺
意，明知以棉繩套勒人之頸部用力拉扯拖行，將致人死亡，仍趁
被害人進屋未及注意之際，以上開棉繩套勒被害人頸部後，左右
交叉猛力拉緊，並往後倒退拖行至居所門口斜對角之逃生梯口處
，致被害人頸部左側受有索溝長九公分、寬一公分、深○．五公
分、皮革樣化；右側索溝長三．五公分、寬一公分、深○．五公
分、皮革樣化，呈不規則Ｕ型之生前傷害，及口、鼻部出血，面
色轉深，當場窒息死亡。上訴人為脫免罪責，乃取下被害人頸部
之繩索，將之對折穿越十八樓樓梯扶手基部後打結，再將已氣絕
之被害人抱起吊掛於繩圈內，製造被害人自縊假象，並即返回屋
內取得衛生紙與玻璃清潔劑（白色噴霧器裝，已扣案），擦拭門
口、逃生梯、樓梯間等處血跡。其後佯裝不知被害人行蹤，向大
樓管理員胡良餘探詢。嗣至同日十七時五十分許，於上開吊掛處
，將被害人抱下並搭乘電梯至一樓，向胡良餘佯稱被害人自縊，
為其尋獲，將之送往私立中山醫學大學附設醫院中港院區轉送行
政院衛生署台中醫院急救，惟被害人仍因勒頸窒息，到院前已無
呼吸心跳，於同（四）日十八時三分許，宣告死亡等情。係以上
訴人對於前揭時、地，手持棉繩套勒被害人頸部並予交叉施力拖
行，因而致其窒息死亡，以及為脫免刑責，以前開方式吊掛被害
人製造自縊假象等事實均坦承不諱。而被害人到醫院前已死亡，
經軍事檢察官督同法醫官相驗後，發現死者屍體受有頸部不規則
Ｕ型索溝壓痕，而頸部左側索溝壓痕長九公分、寬一公分、深○
．五公分、皮革樣化；右側索溝壓痕長三．五公分、寬一公分、
深○．五公分、皮革樣化等傷害，亦有相驗筆錄、檢驗報告書、
相驗屍體證明書、現場採證相片及行政院衛生署台中醫院之病歷
摘要可徵。且被害人遺體經解剖鑑驗結果認為「死因：甲、窒息
。乙、勒頸；死亡方式：他為」，並有國防部高等軍事法院檢察
署國軍法醫中心（下稱法醫中心）鑑定報告書可憑。另採自現場
樓梯扶手白色繩索，檢出同一女性染色體 DNA-STR型別與死者染
色體 DNA-STR型別相符；而該繩索標示00000000及00000000處，
復驗得男性Y染色體 DNA-STR型別與上訴人DNA型別相符，不排除
來自上訴人或與其具同父系血緣關係之人，復有內政部警政署刑
事警察局之鑑驗書可按。再查，案發現場即上訴人將被害人自居
所門口拖行至斜對角處之逃生梯口走道間，經以 BLUE STAR化學
試劑增顯發現有螢光反應，研判現場留有血跡，有遭擦拭可能，
亦有台中市警察局勘察報告、現場勘察圖及以 BLUE STAR化學試
劑增顯血跡情形之現場勘察照片可證。足徵上訴人係逕以棉繩從
被害人背後勒住頸部後，左右交叉猛力拉緊，並往後倒退拖行，
因而致其窒息死亡無訛。其中被害人頸上部呈現長十九公分、寬
○．四公分之橫向瘀血；頸下部受有長十八公分、寬○．四公分
之橫向瘀血，無皮革樣化等傷害，均為死後造成之傷痕，與上訴
人之殺人行為無涉。而以上訴人辯稱：其為緩和被害人情緒，故
先以繩索套勒對方胸部，嗣拖行時，繩索不知何時滑落頸部，因
此致被害人窒息死亡，實屬過失行為，並無殺人犯意云云。然被
害人經相驗結果，其胸部並無傷痕或遭繩索纏繞之痕跡。且上訴
人與被害人同居多年，已有相當感情，其於發現被害人不慎遭棉
繩勒頸窒息攤坐在地，理應迅速解開繩索，即時送醫；詎不此之
途，反將之吊掛於樓梯間，清理現場，製造被害人自縊假象等情
，所辯係過失云云，殊難採信。其辯護人則以：常人於頸部遭受
猛力勒壓致機械性窒息死亡者，推斷其舌骨、甲狀軟骨應有移位
或骨折情形，然依法醫中心鑑定報告書所載，被害人頸部並無上
開情形，認上訴人並無對被害人頸部施加猛力云云。然被害人死
後遭吊掛於樓梯間，其頸部負載本身重量並同時受吊掛重力之拉
扯，尚且無辯護人所指上開情形，其以前詞置辯，主張上訴人未
對被害人頸部施加猛力云云，亦屬無據。至於上訴人所稱：先以
雙手掐勒被害人頸部致其昏厥後，再以繩索吊掛因而窒息死亡云
云；軍事檢察官亦附和其詞；國防部高等軍事法院檢察署九十九
年七月十三日國高等檢字第0990001389號覆函仍稱：死者遭手捏
頸等語，然上訴人若以雙手掐勒死者頸部，被害人為求活命，自
當死命以雙手抓撥上訴人雙手，以求緩解，亦即死者雙手指甲理
應留有上訴人檢體，而上訴人雙手更應留有死者之抓痕，但依內
政部警政署刑事警察局鑑定結果，死者雙手指甲並未驗出上訴人
DNA 檢體，上訴人雙手及手背經警勘驗結果，亦未見有遭人抓傷
之痕跡，則上開陳詞均與相驗結果不符，俱無可採，詳予指駁。
按頸部為人體要害，若持繩索套勒他人頸部，將因缺氧窒息死亡
，眾人皆知，上訴人於案發時智識程度與常人無異，有能力對案
發期間行為負責，有精神鑑定報告書可按。竟持繩套勒被害人頸
部，施加猛力，當場將被害人絞死，確有殺人之犯意，且其行為
與被害人死亡結果間有相當因果關係，事證明確，為其所憑之證
據及認定之理由。核上訴人所為，係犯刑法第二百七十一條第一
項之殺人罪。並據上訴人之警詢供述，承辦員警李彥賢、蘇振榮
之證詞，以及案發現場暨死者之照片等，敘明上訴人不合自首要
件之理由綦詳。因認初審判決適用陸海空軍刑法第七十六條第一
項第五款、刑法第二百七十一條第一項、第三十七條第一項、第
三十八條第一項第二款、第三項前段，審酌上訴人為現役軍人，
負有保國衛民重責，本應奉公守法，嚴以律己，竟僅因口角衝突
，即以激烈手段殺害被害人，不僅嚴重損及軍譽，更已對被害人
家屬造成無法彌補之傷痛，被害人胞妹李佩容已表示無法宥恕上
訴人，且上訴人犯後仍避重就輕，態度不佳，尚無悔意，又未與
被害人家屬和解，本應從嚴論究，惟念其平時遭受被害人辱罵毆
打，心生怨懟，復因感情不睦及債務壓力等造成理智喪失，且無
刑案前科紀錄等一切情狀，量處無期徒刑，宣告禠奪公權終身；
併將扣案之白色長繩一條，認係上訴人所有，供犯罪所用之物，
依法宣告沒收；認事、用法均無不合，量刑亦稱妥適，予以維持
，駁回初審軍事檢察官及上訴人在第二審之上訴。經核於法並無
違誤。上訴意旨略以：上訴人無不良紀錄，係因受被害人之辱罵
、毆打，致行為偏差，罹犯重典；本件係因被害人家屬不願和解
，並非上訴人不願與之和解，原判決認上訴人態度欠佳，亦無悔
意，偏袒被害人家屬，有失公允，且量刑亦未遵守必要、相當、
妥當原則云云。然刑之量定係法律賦予法院自由裁量之事項，倘
於科刑時，已斟酌刑法第五十七條所列各款事項，未逾越法定刑
度，又未明顯違背正義，即難謂違法；原判決已以上訴人之行為
責任為基礎，具體審酌其犯罪之一切情狀，認軍事檢察官求處死
刑，尚嫌過重，而量處無期徒刑，並未逾越法定刑度，又無濫用
量刑權限，自無違法可言。上訴意旨對原審審判職權之適法行使
，任意指摘，難認有理由，應予駁回。
據上論結，應依軍事審判法第二百零六條第一項但書，刑事訴訟
法第三百九十六條第一項，判決如主文。
中    華    民    國  一○○  年   十一   月   十七   日
                      最高法院刑事第十一庭
                          審判長法官  黃  正  興  
                                法官  許  錦  印  
                                法官  林  瑞  斌  
                                法官  陳  春  秋  
                                法官  謝  靜  恒  
本件正本證明與原本無異
                                      書  記  官  
中    華    民    國  一○○  年   十一   月  二十四  日
                                                      Ｅ


附錄論罪科刑法條：
刑法第二百七十一條第一項
殺人者，處死刑、無期徒刑或十年以上有期徒刑。